【裁判字號】    89,訴,697
【裁判日期】    891107
【裁判案由】    給付借款
【裁判全文】
臺灣嘉義地方法院民事判決  八十九年度訴字第六九七號
    原      告  乙○○
    訴訟代理人  丁○○律師
    被      告  丙  ○      住.
    訴訟代理人  甲○○      住.
右當事人間給付借款事件，本院判決如左：
    主    文
原告之訴及假執行之聲請均駁回。
訴訟費用由原告負擔。
    事    實
甲、原告方面：
  一、聲明：被告應返還原告新台幣（下同）二百萬元，及自起訴狀繕本送達被告翌
      日起至清償日止，按週年利率百分之五計算之利息，原告並願供擔保，請准宣
      告假執行。
  二、陳述：
  （一）原告係訴外人張嘉瀧之子，被告於民國八十五年十月底，經由代書何俊銘向
        張嘉瀧借款二百萬元，並以被告所有坐落於嘉義縣民雄鄉○○段八○地號土
        地設定二百萬元抵押權予訴外人張瓊文供作擔保，嗣訴外人即被告之子甲○
        ○並代理被告將上開土地出賣予原告，並辦妥上開不動產移轉登記後，其上
        之抵押權仍未塗銷，後由原告以其與上開未付之土地價金為抵銷，而塗銷上
        開二百萬元之抵押權，然被告竟否認該二百萬元之抵押債務，並辯稱係由代
        書何俊銘偽造文書而設定，惟被告前已知該土地設定二百萬元抵押權，且均
        有被告提供之身分證影本、印鑑證明暨土地權狀等物，足認被告確授權甲○
        ○代為辦理，若如被告所辯稱其不知設定抵押借款一事，何以未對代書何俊
        銘提出偽造文書之告訴？何以未訴請塗銷抵押權？縱被告事前不知，然由其
        出示之諸證件資料，亦可證明確有授權甲○○，此亦構成表現代理。
  （二）被告前開土地出賣前，已設定有二百萬元抵押權存在，於土地移轉登記後，
        亦未塗銷，依民法第三百四十九條之規定，被告本應負權利瑕疵擔保之責任
        ，現被告否認有抵銷之情事，則其上抵押權已塗銷，被告顯有不當得利之情
        事，爰如訴之聲明所示之請求，以保原告權益。
  （三）對被告抗辯之陳述：
      １、被告提出印鑑證明及所有權狀，經甲○○交付代書何俊銘，而向張瓊文借
          款，並設定二百萬元之抵押權，此有設定抵押契約書、印鑑證明等證物可
          證，而原告亦已提出確有於八十六年十一月六日轉帳提款交予何俊銘之銀
          行存摺資料，被告雖否認借款，然被告確有提出所有權狀正本及印鑑證明
          等資料，被告如何能卸責。被告抗辯其之所以提出印鑑證明暨權狀正本，
          乃為購買上開土地隔鄰之國有畸零地，但購買國有土地並不須要印鑑證明
          及權狀，被告所言顯與事實不符，況若如被告所言，則為何被告完全未支
          付土地價款，且未詢問何俊銘購地過程，被告所言亦與事實不符。
      ２、代書何俊銘於另案鈞院八十七年度訴字第四四五號給付價金事件中，雖何
          俊銘閃爍其詞，但也證稱：「當初張嘉瀧是金主，丙○的兒子拿丙○之不
          動產來借我，而那時我欠一筆錢，我就跟張嘉瀧借錢，所以甲○○他母親
          丙○之不動產（即上開土地）給張嘉瀧設定二百萬，但李某跟我講說不可
          以，所以後來就辦買賣五百萬。」等語，此與甲○○所言是其拿所有權狀
          暨丙○印鑑證明予代書何俊銘無誤，而甲○○也確實已由何俊銘處拿取現
          金，現被告訴訟代理人甲○○又稱係其向何俊銘借款，而非向張嘉瀧借款
          ，此豈非「詐欺」？鈞院於庭審時曾詢問被告暨其訴訟代理人，代書何俊
          銘是否涉有「偽造文書」？被告暨其訴訟代理人竟稱「不清楚」，若本件
          被告確不知有借款乙事，則其應追究者係騙取其等證件，並偽造文書之代
          書何俊銘，張嘉瀧係金主，也確實領取現金交何俊銘交由抵押債務人丙○
          ，與張嘉瀧根本無關，張嘉瀧前與丙○並不認識，也未見過面，又如何洽
          談屋地買賣事宜？而本件屋地買賣事宜乃係被告之子甲○○連同代書何俊
          銘與張嘉瀧洽商，張嘉瀧在之前根本未與丙○見過面，而屋地總價亦係三
          百二十萬元，而非書面契約所載之三百五十萬元，此皆有當初張嘉瀧、何
          俊銘與甲○○洽談買賣過程時，由何俊銘書寫之總價暨抵銷借款金額之資
          料可證，張嘉瀧之所以接受何俊銘之建議向甲○○購買土地，亦係因為李
          新祥無法還款，否則張嘉瀧又何須再拿六十萬元定金出來購系爭屋地，只
          須聲請拍賣抵押物即可，被告雖一再否認，但其主張顯不合情理而與事實
          不合。
      ３、本件被告乃由其代理人甲○○拿其證件資料，透過代書何俊銘向張嘉瀧借
          款，而設定二百萬元抵押權與張瓊文，權利人張瓊文將其債權轉讓原告，
          原告同意由張嘉瀧與甲○○之土地買賣價金中扣除，故乃於扣除後塗銷抵
          押權之設定，現被告竟不同意其代理人甲○○與張嘉瀧間合意之債務抵銷
          協議，原告本應於另案中主張依表見代理之規定，而主張已合法抵銷，但
          另案因原告疏未於法定期間聲明上訴，而使抵銷未生效力，故於本件原告
          亦可主張被告應返還二百萬元債務。被告向張嘉瀧借款設定二百萬元抵押
          權已如前述，而原告因同意抵銷而塗銷抵押權，被告亦因此而受有免除債
          務之利益，現被告否認借款且不同意抵銷，則抵銷不生效力，被告受有二
          百萬元抵押權塗銷而免除債務之利益，而原告則受有二百萬元抵押權塗銷
          之損害，則被告依此亦負有不當得利返還之責任。
      ４、又借貸契約並不以書面契約為成立或生效要件，借貸契約乃係要物契約，
          故以交付時為生效要件，本件原告之父張嘉瀧確已交付二百萬元予何俊銘
          ，而被告代理人亦確由何俊銘處收受二百萬元，則借貸契約亦已成立，本
          件被告雖否認係拿權狀交何俊銘向原告之父借款，然被告出具印鑑證明、
          印鑑、所有權狀正本交何俊銘提供原告之父設定二百萬元抵押權擔保予張
          瓊文後，再由張嘉瀧將錢予何俊銘交給被告代理人甲○○，本件借貸契約
          確實有效成立。原告之父張嘉瀧確於被告設定二百萬元抵押權後已交付二
          百萬元予何俊銘交由甲○○，後甲○○無法還款才將上開房地賣予原告，
          當時尚有另二筆土地，而此三筆土地均係由甲○○代理洽談出賣事宜，並
          分別扣除被告及其代理人甲○○向張嘉瀧借款之七百萬元，此亦有當時洽
          談時何俊銘親自書寫之價金總表可證，由此可證明被告確有向原告之父張
          嘉瀧借款之事實，被告否認向原告之父張嘉瀧借款，但由見證人何俊銘書
          寫之總表中，確可證明甲○○收受上開二百萬元，否則怎可能記載其上，
          現被告否認借款事實，然甲○○人持被告之權狀、印鑑及印鑑證明向張嘉
          瀧借款，且由甲○○代理出賣系爭不動產，依此，被告空言未借款實不可
          採，雖證人何俊銘於刑案中作證稱甲○○乃向其借款，非向張嘉瀧借款，
          但此乃偽證行為，原告等亦對何銘提出告訴，何俊銘現遭通緝中。
      ５、原告承受上開不動產後，被告亦未交付權狀，而原告未付尾款乃因甲○○
          與張嘉瀧另二筆不動產亦出問題，後甲○○另又提出一筆不動產欲出賣予
          張嘉瀧，雙方乃同意前與買賣過程中之抵銷程序，而被告方將權狀交原告
          ，而原告受讓抵押權人張瓊文之債務，而以清償為由塗銷抵押權，現被告
          不承認債權債務抵銷之事實，而原告亦因清償，而塗銷被告債務人抵押權
          ，原告因此受有損害。
  三、證據：提出土地登記簿謄本、買賣契約書、土地登記申請書、抵押權設定契約
      書及印鑑證明各一份、身分證影本二份、存摺、筆錄節本及債權讓與同意書各
      一份為證。
乙、被告方面：
  一、聲明：原告之訴駁回，如受不利判決，願供擔保請准宣告免為假執行。
  二、陳述：被告並未向張嘉瀧或張瓊文借貸二百萬元，係因被告為購買國有財產局
      所有坐落於被告住處前之國有土地，乃將所有權狀、印章及身分證等證件交與
      代書何俊銘，詎何俊銘竟私自設定上開二百萬元之抵押權，直到張瓊文欲向被
      告收取利息，始知悉上情，原要對何俊銘及張瓊文提起偽造文書之刑事告訴，
      原告父子才表示要購買上開土地，原告所述並非實在。
  三、證據：提出本院八十七年度訴字第四四五號民事判決暨確定證明書、台灣高等
      法院台南分院八十九年度上易字第三四一號刑事判決影本各一份。
丙、本院依職權調取本院八十七年度訴字第四四五號民事卷、八十八年度易字第一六
    二號刑事卷及調閱上開土地所有權移轉暨抵押權設定登記資料。
    理      由
一、原告起訴主張：緣原告係訴外人張嘉瀧之子，被告於民國八十五年十月底，經由
    代書何俊銘向張嘉瀧借款二百萬元，並以被告所有坐落於嘉義縣民雄鄉○○段八
    ０地號土地（下稱系爭土地）設定二百萬元抵押權予訴外人即張嘉瀧之女張瓊文
    供作擔保，嗣訴外人即被告之子甲○○並代理被告將系爭土地出賣予原告，於辦
    妥上開不動產移轉登記後，系爭土地之上開抵押權仍未塗銷，嗣由原告以上開借
    款抵銷系爭未付之土地價金，而塗銷上開二百萬元之抵押權，然被告竟否認該二
    百萬元之抵押債務，並辯稱係由代書何俊銘偽造文書而設定，惟被告前已知悉系
    爭土地設定二百萬元抵押權，且被告亦提供身分證影本、印鑑證明暨土地所有權
    狀等物，足認被告確授權甲○○代為辦理，此亦構成表現代理，而被告系爭土地
    出賣原告前，已設定上開二百萬元抵押權，於移轉登記予原告後，並未塗銷抵押
    權之設定，依民法第三百四十九條之規定，被告本應負權利瑕疵擔保之責任，嗣
    原告已塗銷上開抵押權，被告顯有不當得利之情事，致原告受有如訴之聲明所示
    之損害，爰請求被告應給付原告二百萬元及法定遲延利息等語。被告則以：其並
    未向張嘉瀧或張瓊文借貸二百萬元，係因被告為購買國有財產局所有坐落於被告
    住處前之國有土地，乃將所有權狀、印章及身分證等證件交與代書何俊銘，詎何
    俊銘竟私自設定上開二百萬元之抵押權，直到張瓊文欲向被告收取利息，始知悉
    上情，原要對何俊銘及張瓊文提起偽造文書之刑事告訴，原告父子才表示要購買
    上開土地，原告所述並非實在等語，資為抗辯。
二、查系爭土地於八十年十月三十日以張瓊文為權利人，被告為義務人兼債務人設定
    二百萬元之抵押權，嗣於八十六年七月八日被告將系爭土地出賣予原告，並辦理
    移轉登記完竣，且上開抵押權已於八十六年十二月十一日以清償為原因，經塗銷
    登記在案等情，有土地登記簿謄本、買賣契約書、土地建物登記申請書、土地暨
    建築改良物買賣所有權移轉契約書、抵押權設定契約書等件附卷可稽，復為兩造
    所不爭執，自堪信為真實。
三、次按當事人主張有利於己之事實者，就其事實有舉證之責任，民事訴訟法第二百
    七十七條定有明文；又抵押權不得由債權分離而為讓與，或為其他債權之擔保，
    民法第八百七十條定有明文，是抵押權不能離其抵押物所擔保之債權，而單獨存
    在（最高法院四年上字第一四八五號判例、五十七年度台上字第一九三九號判決
    、六十九年度台上字第五三號判例參照），故如抵押債權為借款，則因金錢之交
    付，始生效力，如債權人並未交付借款與債務人，則該抵押權亦不存在，債務人
    自得訴請塗銷已設定之抵押權登記；即謂抵押權既係從屬於債權而存在，如其債
    權為借款，則因金錢之交付，始生效力，訟爭抵押權係為擔保借款債權而設定，
    則其抵押債權是否存在及抵押權登記有無塗銷原因，端視兩造間有無實際授受借
    款而定，此亦有最高法院七十二年度台上字第三四七五號判決意旨可資參照。
四、復查，本件原告主張：被告於八十五年十月底，經由代書何俊銘向張嘉瀧借款二
    百萬元，並以系爭土地設定二百萬元抵押權予張瓊文供作借款擔保，嗣訴外人即
    被告之子甲○○並代理被告將系爭土地出賣予原告，於辦妥系爭土地所有權移轉
    登記後，系爭土地之上開抵押權仍未塗銷，嗣張瓊文將該二百萬元債權轉讓予原
    告，原告並以上開借款債權抵銷系爭未付之土地價金，而塗銷上開二百萬元之抵
    押權，致原告受有二百萬元擔保債權之損害，被告顯有不當得利等情，固據提出
    土地登記簿謄本、買賣契約書、土地登記申請書、抵押權設定契約書及印鑑證明
    各、身分證影本、存摺、筆錄節本及債權讓與同意書等件為證，然被告則否認有
    向張嘉瀧或張瓊文借款二百萬元乙事，揆諸前開判決意旨說明，則本件應審究者
    ，厥為被告有無向張嘉瀧或張瓊文借貸及收受上開款項？然查：（一）證人即代
    書何俊銘於另案審理時到庭證稱：上開二百萬元是伊向金主張嘉瀧借的等語（見
    本院另案八十七年十一月三日言詞辯論筆錄），有本院八十七年訴字第四四五號
    民事卷可按；又何俊銘於另案刑事案件審理時亦到庭證述：「我向張嘉瀧借得二
    百萬元尚未還。」、「因我向張嘉瀧借二百萬元軋支票，然後並提供抵押，辦好
    後，我才跟甲○○說，後來我借五百萬元時，才把二百萬元扣掉。」、「我向張
    嘉瀧借五百萬元，甲○○沒有向張嘉瀧借過錢。」等語綦詳（見本院另案八十八
    年十月二十二日訊問筆錄），亦有本院八十八年度易字第一六二號刑事卷可稽；
    （二）復參以原告所提出之卷附第一商業銀行戶名張嘉瀧存摺暨往來明細表，及
    有甲○○署名之便箴，固有張嘉瀧資金往來情形，惟並無證據顯示被告有收受張
    嘉瀧二百萬元款項，自難據為有利於原告之認定，原告復未舉證以證明被告確有
    向張嘉瀧或張瓊文借貸上開二百萬元，是原告既無法舉證證明被告有上開借款之
    事實，其雖受讓該二百萬元之債權，自無從發生債權讓與之效力，是以，按之前
    揭說明，上開抵押權既係從屬於二百萬元債權而存在，然該借款債權既不存在，
    則為擔保借款債權而設定之系爭抵押權，自亦失所附麗，原告塗銷系爭抵押權，
    即難認其受有何損害。
五、從而，原告以被告受有塗銷上開二百萬元抵押權設定之利益，致其受有損害，訴
    請被告應返還原告二百萬元，及自起訴狀繕本送達被告翌日起至清償日止，按週
    年利率百分之五計算之法定遲延利息，為無理由，應予駁回。至原告另主張本件
    應有表見代理之適用云云，惟代書何俊銘既已證述上開二百萬元借款係其本人借
    用，與甲○○及被告無關，難認有何表見代理情形，原告此部份之主張，洵無足
    取，併此敘明。
六、原告之訴既經駁回，其假執行之聲請即失所依據，應併予駁回。
七、又本件事證已臻明確，兩造其餘之攻擊防禦方法及舉證，經本院審酌結果，核與
    本院上開論斷無影響，不予贅述，附此敘明。
八、據上論結，原告之訴為無理由，並依民事訴訟法第七十八條判決如主文。
中      華      民      國    八十九    年     十一     月      七      日
~B臺灣嘉義地方法院民事第二庭
~B    法  官  李文輝
右為正本係照原本作成
如對本判決上訴須於判決送達後廿日內向本院提出上訴狀
中      華      民      國    八十九    年     十一     月      十      日
~B    書記官  楊福源


司法院資訊處製作；財團法人民間司法改革基金會備份。
